【裁判字號】    98,訴,2007
【裁判日期】    991104
【裁判案由】    更正土地登記
【裁判全文】
臺北高等行政法院判決
                                      98年度訴字第2007號
                                    99年10月21日辯論終結
原      告  張秀雲
輔  佐  人  馬美惠
訴訟代理人  鄭文玲  律師
被      告  臺北市建成地政事務所
代  表  人  王秀玲（主任）
訴訟代理人  紀靜如
            洪晟隆
上列當事人間更正土地登記事件，原告不服台北市政府中華民國
98年7 月30日府訴字第09870096800 號訴願決定，提起行政訴訟
，本院判決如下：
    主  文
原告之訴駁回。
訴訟費用由原告負擔。
    事實及理由
一、程序事項：
    原告起訴時，被告之代表人為張麗美，嗣變更為王秀玲，並
    由王秀玲承受訴訟，有其提出之聲明承受訴訟狀附卷可稽，
    核無不合，應予准許。
二、事實概要：
    原告因就台北市○○區○○段○ ○段380 、380-1 、380-2
    、381 、381-1 、381-2 地號土地（下稱系爭土地）地上權
    持分疑義事件，於96年間多次向被告申請釐清相關爭議，惟
    經被告分別以96年1 月30日北市建地一字第09630120800 號
    等函復原告在案。嗣原告於97年6 月24日委由訴外人張德星
    再向被告提出申請書申請逕為更正登記，經被告以97年7 月
    9 日北市建地一字第09730901800 號函復略以：「…說明…
    二、本案前經本所分以…函復貴委任人張秀雲女士在案。按
    『人民陳情案有下列情形之一者，得不予處理…。二、同一
    事由，經予適當處理，並已明確答覆後，而仍一再陳情者…
    。』、『人民陳情案件有下列情形之一者，受理機關得依分
    層負責權限規定，不予處理，但仍應予以登記，以利查考：
    (一)無具體內容、未具姓名或住址者。(二)同一事由，經予適當
    處理，並已明確答覆後，而仍一再陳情者…。』分為行政程
    序法第173 條第2 款及『行政院暨所屬各機關處理人民陳情
    案件要點』第14點所規定。本案既經本所明確函復在案，故
    依上開規定不再處理。」。原告不服，提起訴願。案經台北
    市政府以被告未踐行通知原告補正登記申請書等相關文件之
    法定程序，而以98年2 月26日府訴字第09770414200 號訴願
    決定：「原處分撤銷，由被告於決定書送達之次日起50日內
    另為處分。」在案。嗣被告以98年3 月10日北市建地一字第
    09830291800 號函通知張德星，以原告主張之系爭土地地上
    權持分業已於49年建成930 號登記案全部塗銷，與原告主張
    之持分不符，屬土地登記規則第57條第1 項第2 款規定所稱
    依法不應登記事項，應予駁回；無由依該規則第56條規定要
    求補正後，再依該規則第57條規定予以駁回，以免徒增訴願
    人負擔，故逕依土地登記規則第57條規定駁回原告之申請案
    件。原告不服，再次提起訴願，亦遭駁回，遂向本院提起本
    件行政訴訟。
三、兩造聲明：
    (一)原告聲明：
      1.訴願決定及原處分均撤銷。
      2.請求判命被告應作成原告所有之系爭土地地上權更正其
        持分為3000/4020。
      3.訴訟費用由被告負擔。
    (二)被告聲明：
      1.駁回原告之訴。
      2.訴訟費用由原告負擔。
四、原告主張：
    (一)法令依據：
      1.按各機關受理人民聲請許可案件適用法規時，除依其性
        質應適用行為時之法規外，如在處理程序終結前，據已
        准許之法規有變更者，適用新法規。但舊法規有利於當
        事人而新法規未廢除或禁止所聲請之事項者，適用舊法
        規。中央法規標準法第18條定有明文（司法院大法官釋
        字第525 號解釋、及行政程序法第8 條後段、第119 條
        信賴保護原則併請參照）。復按，於一宗土地上設定地
        上權，應提出其位置圖，內政部係於90年9 月14日之土
        地登記規則第108 條第1 項始有如下之規定：於一宗土
        地內就其特定部分申請設定地上權、永佃權、地役權或
        典權登記時，應提出位置圖。然於35年10月2 日制定公
        布之土地登記規則即本件行為時（40年至42年）所應適
        用之法規並未規定設定地上權登記時應提出位置圖，先
        予敘明。
      2.按除建物基地號因重測、重劃或依法逕為分割或合併之
        標示變更登記、依土地登記規則第143 條第2 項規定之
        國有登記、依同規則第144 條規定之塗銷登記、依同規
        則第153 條規定之住址變更登記等4 款情形外，其他依
        法律得逕為登記者，應由登記機關逕為登記。土地登記
        規則第28條第1 項定有明文。登記人員或利害關係人，
        於登記完畢後，發現登記錯誤或遺漏時，非以書面聲請
        該管上級機關查明核准後，不得更正。但登記錯誤或遺
        漏，純屬登記人員記載時之疏忽，並有原始登記原因證
        明文件可稽者，由登記機關逕行更正之。土地法第69條
        亦定有明文。是土地法第69條之規定，即上開土地登記
        規則第28條第1 項第5 款所定之「其他依法律得逕為登
        記者」之要件。由上觀之，逕為更正登記案件，既為依
        職權所為之行政行為，故如經利害關係人申請者，申請
        人當然不須依制式申請書並提出有關原因證明文件申請
        逕為更正登記。職是之故，土地登記規則第34條第1 項
        、第54條第1 項、第56條第2 款、第57條第1 項第4 款
        ，固然規定土地登記案件，應通知申請人補正相關文件
        而未補正後，始能予駁回，惟本件係因被告登記錯誤或
        記載時之疏忽，縱然原告於申請時未提出原始之證明文
        件，被告亦應依職權查明後逕為更正登記。
      3.又按地上權者，為以在他人土地上有建築物或其他工作
        物或竹木為目的，而使用其土地之權者。修正前民法第
        832 條訂有明文。是以，地上權設定之範圍，無須為一
        宗土地之全部，就一宗土地之一部亦得設定地上權，此
        際自須有一定範圍，此觀土地登記規則第108 條及最高
        法院73年臺上字第47號判決即明。惟無論如何，地上權
        人使用土地之範圍僅均以設定之面積為準，因之不以建
        築物或其他工作物等本身占用之土地為限，其周圍之附
        屬地，如房屋之庭院或屋後之空地，如在設定之範圍內
        ，不得謂無地上權之存在。因此，土地之使用始為地上
        權之著眼點與本質，地上物之有無與地上權之存續無關
        ，地上物存在後，固可設定地上權，無地上物之存在，
        亦無礙於地上權之成立。且地上物滅失後，地上權並不
        消滅（民法第832 條之建築物即為廣義之工作物所含括
        ，此觀832 條之概括文義及修正後第841 條將建築物亦
        列入即明。），地上權人仍有依原來使用目的使用土地
        之權。另地上權人不自行使用土地，而將土地出租他人
        使用，亦無不可，蓋地上權以使用土地為其本質，由何
        人使用土地與地上權之存續無涉之故。此觀我國之地上
        權立法不仿照德國之地上權，將建築物與地上權之存續
        期間同一命運，而是與日本之立法相同，即地上物滅失
        後，地上權並不消滅即明。及觀修正前後民法第832 條
        、第841 條、第838 條、司法院院解字第3596號解釋、
        最高法院48年臺上字第928 號判例等意旨甚明。準此，
        只要在地上權之設定範圍內，建築物得以增建、改建，
        建築物滅失後，在地上權存續期間內隨時均得再建造建
        築物，於尚未建造期間不得謂違反設定地上權之目的而
        地上權消滅。是以，地上權之設定，應以設定之地上權
        面積為準，而非以建築物之面積為準，殊不得經測量後
        發現建築物所佔之面積，未達原設定地上權範圍之面積
        ，地政機關即得擅自逕予以建築物所占範圍之面積為據
        ，逕予更正登記該地上權範圍之面積與建築物範圍之面
        積相符。若此為是，嗣後地上權人另在建築物旁之原地
        上權範圍內，再興建建築物，豈非已逾越遭地政機關逕
        予更正後地上權之範圍。況且本件之地上權設定時係於
        40年、41年間，當時之土地登記規則並無須有提供地上
        權位置圖之規定，是難謂被告於82年間擅自以測量建物
        位置遽以認定為地上權之位置為適法。
      4.38年間，臺灣省政府曾訂頒『臺灣省各縣市辦理單獨地
        上權設定登記應行注意事項』（參照謝在全著民法物權
        論（中）修訂四版第72頁起註三）（鈞院卷1 第24頁，
        附件2 ）略以：一、本省各縣市辦理地上權設定登記時
        ，如建物基地使用人已向基地所有權人訂有口頭或書面
        之合法租賃契約或地上權契約，而基地所有權人拒不履
        行共同申請者，使用人可陳明不能覓致義務人共同申請
        登記之理由，提繳鄉鎮區公所保證書及繳納租金等憑證
        ，依照土地登記規則第17條第2 項規定，單獨聲請登記
        。二、地政機關接受前項申請書經審查後，將申請內容
        公告兩個月，並同時通知基地所有權人。又35年10月2
        日內政部地政署公布施行之土地登記規則第17條規定，
        權利人如因特殊情形，不能覓致義務人共同聲請登記時
        ，得由權利人陳明理由，填具保證書，呈請單獨聲請登
        記。但土地增值稅，應由權利人代納之。同規則第32條
        第1 項規定，證明登記原因文件或土地權利書狀不能提
        出時，應取具鄉鎮保長或四鄰或店鋪之保證書。準此，
        由上開注意事項及土地登記規則觀之，並無塗銷地上權
        登記亦得以適用之規定，蓋塗銷地上權係對地主極為有
        利之事項，依常理及經驗法則，土地所有權人不可能拒
        不履行共同申請登記，況且地上權塗銷登記之權利人是
        「土地所有權人」，而義務人是「地上權人」，與上開
        規定完全相異。綜上觀之，上開注意事項及土地登規則
        並不適用之。
      5.按我國土地登記制度係採權利登記制及托倫斯登記制，
        其特點有強制登記、登記生效（民法第758 條）、實質
        審查、有公信力、國家賠償（地政機關登記錯誤、遺漏
        或虛偽時）、發給權利書狀、物之編成、規定地價等特
        點，是以人民申請土地登記案件，應以地政機關實質審
        查後所登載之公示資料為準，不以人民申請書內所為之
        個人意見為準。
    (二)被告所稱其答辯僅以下奎府段三小段45地號及45-13 地號
      郭鄭阿屘所有之地上權代表為本件爭訟之標的，並非的論
      ：
      1.郭鄭阿屘之系爭地上權權利範圍，於地段號變更前之臺
        北市○○區○○○段三小段45地號及45-13地號土地，
        其53年至65年之重測前公示資料舊簿登記為『壹厘參毛
        柒絲之內三十坪』，且陳火生及鄭玉葉之地上權付之闕
        如，亦即無地上權設定登記資料（鈞院卷1第24頁）。
      2.郭鄭阿屘之系爭地上權權利範圍，於地段號變更後之臺
        北市○○區○○段○○段380、380之1、380之2、381、
        381之1、381之2地號等6筆土地，其65年起至82 年（即
        被告違法誤予逕為更正登記前）止，電子處理前舊簿之
        土地謄本公示資料亦登記各為「壹厘參毛柒絲之內三十
        坪」，且陳火生及鄭玉葉亦如前所示付之闕如（鈞院卷
        2第25-27頁）。
      3.被告自82年7月間違法逕為更正登記起，迄今均為地上
        權權利範圍錯誤登記狀態持續中，因此，自40年起迄今
        之地上權權利範圍，當然均應為本件訟爭之標的（郭鄭
        阿屘既然予42年2月9日受讓登記自徐里等人，而徐里等
        人則於41年7 月9 日受讓登記自徐克朝，徐克朝則於40
        年12月5 日設定登記地上權自土地所有權人余林。準
        此，郭鄭阿屘當然溯自40年12月5 日起，對於余林在
        「面積壹厘參毛柒絲之內三十坪」有地上權之存在）。
    (三)本件土地登記簿最原始之土地謄本資料，即是原告所提出
      40年間台北市○○區○○段○ ○段第45地號之土地謄本及
      第45-13 地號之土地謄本（鈞院卷1 第163 頁以下，附件
      1 ），從上開土地謄本可知：
      1.有關「他項權利部分」欄中「壹」中有「附壹、附貳、
        附參、附四、附五、附六、附七」之記載，茲分別載明
        如下：
        (1)「壹」欄中：收件「民國40年10月29日建成字第5339
          號」，登記「民國40年12月5 日」「徐克朝」，登記
          標的「地上權」，設定日期「民國40年10月1 日」，
          存續期間「不定期」，權利價值「新台幣貳仟元整」
          ，權利範圍「面積壹厘參毛柒絲內參拾坪」，地租或
          利息「每月地租新台幣三十六元」，付租時期「支付
          期每六個月支付壹次，定三月底及九月底」，其他事
          項「本件地上權以建築改良物為目的」。
        (2)壹「附記壹號」欄中：地上權移轉收件「民國41年5
          月19日建成字第4696號」，登記「民國41年7 月9 日
          」，原因「民國40年12月18日地上權讓渡」，受讓人
          姓名「徐里」、「謝烏車」、「謝旦」、「謝阿葉」
          。
        (3)壹「附記貳號」欄中：地上權壹部移轉收件「民國41
          年10月22日建成字第8117號」，登記「民國41年11月
          24日」，原因「民國41年7 月31日地上權壹部讓渡」
          ，讓受人「曾有土」，壹部讓渡人「謝烏車」、「謝
          旦」、「謝阿葉」。
        (4)壹「附記參號」欄中：地上權壹部移轉收件「民國40
          年10月22日建成字第8119號」，登記「民國41年11月
          24日」，原因「民國41年8 月11日地上權壹部讓渡」
          ，讓受人「劉生龍」，壹部讓渡人「徐里」。
        (5)壹「附記四號」欄中：地上權壹部移轉收件「民國41
          年12月30日建成字第828 號」，登記「民國42年2 月
          9 日」，原因「民國41年9 月29日地上權壹部讓渡」
          ，讓受人「郭鄭阿屘」，壹部讓渡人「徐里」。
        (6)壹「附記五號」欄中：地上權壹部移轉收件「民國41
          年12月30日建成字第829 號」，登記「民國42年2 月
          9 日」，原因「民國41年9 月29日地上權壹部讓渡」
          ，讓受人「郭鄭阿屘」，讓渡人「謝阿葉」、「謝烏
          車」、「謝旦」。
        (7)壹「附記六號」欄中：地上權壹部移轉收件「民國43
          年8 月20日建成字第930 號」，登記「民國43年8 月
          30日」，原因「民國42年5 月1 日讓渡」，讓受人「
          陳火生」，讓渡人「劉生龍」。
        (8)壹「附記七號」欄中：地上權壹部移轉收件「民國44
          年5 月13日建成字第591 號」，登記「民國44年5 月
          25日」，原因「民國44年4 月16日讓渡」，讓受人「
          鄭玉葉」，讓渡人「曾有土」。
      2.有關「他項權利部分」欄中，第「貳」欄之記載如下：
        (1)49年9月7日建成字第930號收件，塗銷地上權。
        (2)53年11月17日建成字第1288號收件徐里地上權塗銷登
          記。
    (四)次查，從上開之土地登記謄本最初之登記，其最後擁有地
      上權人之登記人為郭鄭阿屘、陳火生、鄭玉葉，而其上皆
      無任何持分登記，故直至82年以前之土地謄本，其上皆載
      明地上權人為「郭鄭阿屘」、「陳火生」、「鄭玉葉」（
      鈞院卷1 第170 頁以下，附件2 ），但全無記載任何持分
      登記，僅記載權利範圍「面積壹厘參毛柒絲之內三十坪」
      ，而於82年被告以「代位申請人」主張系爭土地以「分割
      轉載錯誤」、「建檔錯誤」等原因將其更正（鈞院卷1 第
      184 頁以下，附件3 ），故爾後之土地謄本更正為地上權
      人為原告、陳火生、鄭玉葉，而原本無任何持分登記，變
      成持分登記為「8/36」；然從被告所提文件中，僅有陳火
      生、鄭玉葉受讓地上權之文件資料，至於關於「郭鄭阿屘
      」壹欄中「附四」及「附五」受讓地上權之文件資料，卻
      付之闕如，則如何認定「郭鄭阿屘」之地上權之權利範圍
      為何。故被告於82年以職權加以更正，並無任何依據文件
      ，實有所違誤，原告請求被告回復82年以前之登記事項，
      即回復權利範圍「面積壹厘參毛柒絲內參拾坪」之登記（
      換算為3000/4020 ）。
    (五)又被告提出上開「貳」欄中所謂原告之母「郭鄭阿屘」地
      上權塗銷文件及徐里提出地上權塗銷文件來證實，然查：
      1.依據被告所提出之原告之母郭鄭阿屘自行聲請塗銷地上
        權之文件，原告否認此為原告之母所為，蓋因：
        依據上開文件，僅有「聲請地上權塗銷聲請書」、「理
        由書」、「拋棄書」、「保證書」以及「委託書」5 項
        文件，既無「他項權利證明書」，也無郭鄭阿屘之「印
        鑑證明書」，則如何證明此係原告之母「郭鄭阿屘」所
        為。蓋因上開5 項書面，皆非原告之母所書寫。又原告
        至戶政事務所調閱49年之印鑑證明書（鈞院卷1 第250
        頁，附件6 ），其上之「印文」，與上開地上權塗銷聲
        請書上之「印文」，並不相同，此有作一放大比較之資
        料（鈞院卷1 第251 頁，附件7 ），被告如何證明此為
        原告之母自行聲請塗銷地上權。再者，一般塗銷他項權
        利文件，皆應附有權利人之印鑑證明書，則本件若由郭
        鄭阿屘自行聲請塗銷地上權，為何吳郭鄭阿屘之印鑑證
        明書，並無在上開塗銷文件中，故被告並無詳加審酌，
        即予以塗銷，實有違誤。是以，被告所提出原告之母郭
        鄭阿屘自行聲請塗銷地上權之文件，不僅欠缺他項權利
        證明書，亦欠缺郭鄭阿屘之印鑑證明，則被告如何認定
        此為郭鄭阿屘所為。從而被告主張此為郭鄭阿屘已自行
        塗銷地上權，實無可採。
      2.又被告稱上開自行聲請塗銷地上權文件中之「理由書」
        ，載明「民國肆拾壹年拾貳月參拾日登記收件字第ＯＯ
        829 號地上權設定登記在案，今欲向貴所聲請塗銷參陸
        分之拾貳登記…」云云，足以認定原告之母已塗銷12/3
        6 ，再加上徐里於53年11月17日建成字第1288號塗銷地
        上權文件記載，其自行塗銷12/36 持分，兩者相加，原
        告應無任何地上權之持分等詞，惟查：
        被告所稱「理由書」並非原告之母所書寫，且理由書上
        載明「民國41年12月30日登記收件字第829 號…持分為
        36分之12」，則被告又為何稱上開829 號之持分為「36
        分之7 」（因被告認定地上權持分必須配合建物所有持
        分，故認定36分之7 ）？而上開理由書又為何書寫「36
        分之12」，則所謂壹「附記伍」部分41年12月30日登記
        收件第829 號其持分是否為「36分之12」，而非「36分
        之7 」。故被告並無任何可資為憑之任何證據文件，僅
        以建物持分來解釋，其口說無憑，並不足採信。又被告
        所提出「徐里」自行塗銷地上權文件，則果真是否為徐
        里所為，且其地上權持分究為多少，也無任何證明文件
        ，所以被告以此質疑原告無地上權持分，實無任何根據
        。是以，被告欲以塗銷地上權文件說明，則其文件是否
        為原告之母本人親為、抑或有人冒名所為，由於被告所
        附之證據文件不全且不備，實令原告難以心服。
      3.退步言，被告以49年9 月7 日建成字第930 號原告之母
        自行塗銷地上權，進而塗銷壹「附記伍」部分，仍尚有
        壹「附記肆」部分存在，但此部分原告尚有地上權之持
        分多少，被告也缺乏地上權之相關證明文件，故被告如
        何於82年所謂依職權自行更正地上權持分範圍為36分之
        8 ；然被告稱於82年更正地上權持分範圍時，故留有所
        謂壹附記六、附記七，以及「貳」欄之資料，則為「附
        記四」、「附記五」之地上權讓渡文件並未附在更正之
        時，被告又憑何證明文件證明原告之地上權持分為8/36
        。所以被告稱原告之地上權全無，抑或是地上權持分為
        8/36，全是憑臆測之詞，並無任何證據文件足資證明。
      4.綜上，被告是以「貳」欄中塗銷地上權之文件加以推論
        ，然上開文件之真實性為何，已受質疑，且文件內容亦
        多所矛盾，則被告於82年依職權加以更正時，並無任何
        證據資料或文件顯示原告地上權之權利範圍為何。因此
        ，原告始請求回復成82年以前之登記事項云云。
    (六)提出內政部35年10月2 日公布實施土地登記規則、原告97
      年6 月24日申請書、被告97年7 月9 日北市建地一字第
      09730901800 號函、原告第1 次及第2 次訴願書、被告第
      1 次及第2 次答辯書、臺北市政府98年2 月26日以府訴字
      第09770414200 號訴願決定書、被告98年3 月10日北市建
      地一字第09830291800 號函、本件訴願決定書、臺北市○
      ○區○○○段三小段45地號土地設定地上權重造前舊簿謄
      本、原告他項權利證明書、被告82年2 月10日建地一字第
      966 號他項權利位置圖及82年7 月26日大同字第8666、
      8668、8669、8670、8671、8672、8673、8675、8688、
      8674號登記案相關資料、臺北市○○區○○段○○段18建
      號、20建號、21建號建物謄本、上開建物異動索引、被告
      於訴願期間提出所謂原告曾提出之申請書、郭鄭阿屘於84
      年5 月2 日所立之遺囑、張秀英授權書、臺灣士林地方法
      院78年度易字第10號及83年度重訴字第248 號判決書財政
      部台灣省北區國稅局（86）遺免字第05100171號遺產稅免
      稅證明書、台北市○○○區○○○段三小段45地號土地登
      記簿、重測○○○區○○○段○○段45地號、45-13 地號
      土地人工登記簿、重測○○○區○○段○○段380 、
      380-1 、381 、381 -1、381-2 地號土地登記簿、臺灣高
      等法院70年上字第103 3 號判決書、先母380 地號土地地
      上權地籍審查資料、、49年9 月7 日建成字第930 號塗銷
      文件、印鑑證明書正本、放大比較資料、53年至65年之重
      測前公示資料舊簿、65年起至82年止，電子處理前舊簿之
      土地謄本公示資料、82年間，被告將郭鄭阿屘之地上權權
      利範圍更正各為36分之8 之資料、被告96年1 月30日、96
      年6 月22日、96年9 月4 日、96年11月15日函、97年6 月
      24日原告申請書、內政部係90年9 月14日訂定之土地登記
      規則第108 條第1 項、臺北市政府地政處土地開發總隊99
      年8 月12日及同年月24日兩次函及會勘記錄、臺北市○○
      區○○○段三小段45地號土地設定地上權、被告提供所謂
      郭鄭阿屘塗銷地上權聲請書資料、臺北市○○區○○段○
      ○段18建號、20建號、21建號建物謄本等件影本為證。
五、被告主張：
    (一)經查，原告所有系爭標的台北市○○區○○段○ ○段380
      、381 、380-1 、380-2 、381-1 、381-2 地號（重測前
      為下奎府段三小段45地號、45-13 地號；380-1 、380-2
      、381-1 、381-2 地號係重測後分割自同段同小段380 、
      381 地號，原處分卷3 證物3 ）地上權係繼承自其母郭鄭
      阿屘，因本件爭執點為地上權「權利範圍」為何，對地上
      權之面積、地段號變更、繼承行為等，並無爭執，故以下
      僅以下奎府段三小段45地號及45-13 地號郭鄭阿屘所有之
      地上權代表為本件爭訟標的。
    (二)郭鄭阿屘於拋棄本件地上權前，原以41年12月30日收件
      828 號、829 號（附記4 號、附記5 號）取得地上權合計
      權利範圍應為12/36 （原處分卷3 證物4 、5 ）：
      1.依地籍資料及登記原案所示，本件地上權設定及郭鄭阿
        屘拋棄前變更情形如下：
        (1)本件地上權原係徐克朝以40年10月29日收件5339號設
          定，嗣以41年5 月19日收件4696號讓與予徐里、謝烏
          車、謝旦、謝阿葉（主登記1 號之（下同）附記1 號
          ）。
        (2)41年10月22日收件8117號謝烏車、謝旦、謝阿葉一部
          讓與權利範圍8/36予曾有土（附記2 號，原處分卷4
          證物7 ）；同日收件8119號徐里一部讓與權利範圍
          8/36予劉生龍（附記3 號，原處分卷4 證物8 ）。
        (3)41年12月30日收件828 號徐里一部移轉予郭鄭阿屘（
          附記4 號），同日收件829 號謝烏車、謝旦、謝阿葉
          移轉予郭鄭阿屘（附記5 號）。
        (4)43年8月20日收件930號劉生龍全部移轉予陳火生（附
          記6號）。
        (5)44年5月13日收件591號曾有土全部移轉予鄭玉葉（附
          記7號）。
        (6)53年11月17日收件1288號徐里拋棄權利範圍8/36（主
          登記3號，原處分卷4證物9）。
      2.依土地登記謄本本件地上權主登記1 號之附記1 號至5
        號觀之，該時期地上權權利人計有1 、曾有土（附記2
        號；取得權利範圍8/36[ 證物7]）。2 、劉生龍（附記
        3 號；取得權利範圍8/36[ 證物8]）。3 、徐里（尚未
        拋棄前權利範圍8/36[ 證物9]）。4 、郭鄭阿屘。上開
        證物已載明部分權利人權利範圍，故總和1/1 扣除8/36
        （劉生龍權利範圍）、8/36（曾有土權利範圍）及8/36
        （徐里拋棄權利範圍）後，剩餘12/36 為郭鄭阿屘申請
        拋棄前之地上權權利範圍。
    (三)郭鄭阿屘地上權權利範圍似已全部辦理拋棄，縱未全部塗
      銷，亦非原告所主張之3000/4020：
      1.郭鄭阿屘以49年9月7日收件930號（原處分卷4證物10）
        辦理地上權拋棄，申請書及理由書所載權利範圍為
        12/36 ，即郭鄭阿屘拋棄其所有地上權權利範圍全部。
        惟郭鄭阿屘地上權權利範圍係由2 個登記案號分別取得
        之持分和（41年12月30日收件828 號及829 號），該拋
        棄之登記案僅載明塗銷829 號，故登記簿僅刪除附記5
        號，未刪除附記4 號（原處分卷3 證物5 ）。
      2.依修正前民法第832 條規定：「稱地上權者，謂以在他
        人土地上有建築物，或其他工作物，或竹木為目的而使
        用其土地之權。」，依本件地上權特別註明「本件地上
        權以建築改良物為目的」（原處分卷3 證物5 ），再佐
        以建物登記謄本觀之（原處分卷3 證物6 ），自22年徐
        克朝取得建物所有權全部（主登記5 號之附記1 號）、
        41年5 月徐里取得（21/36 ）及謝烏車等3 人取得（
        15/36 ）（主登記6 號）、41年10月曾有土取得（8/36
        ）（主登記7 號）、41年10月劉生龍取得（8/36）（主
        登記8 號）、41年12月郭鄭阿屘取得（12/36 ）（主登
        記9 、10號）、43年8 月陳火生取得（8/36）（主登記
        11號）、44年5 月鄭玉葉取得（8/36）（主登記12號）
        ，均與取得地上權權利範圍連件辦理，又與地上權登記
        案所載持分相符（原處分卷4 證物7 、8 、9 ，即為地
        上建物合法之使用權源。本件未塗銷之地上權附記4 號
        登記（41年12月30日828 號），義務人為徐里，對應同
        一義務人連件辦理（41年12月30日收件826 號）（建物
        主登記9 號）移轉建物所有權予郭鄭阿屘之建物人工登
        記簿（原處分卷3 證物6 ），權利範圍為5/36。
      3.被告於82年7月26日收件大同字第8666、8668、8670、
        8672、8688、8674號登記案逕為更正登記，更正登記前
        權利範圍為壹厘參毛七絲內參拾坪，更正登記後分別標
        明各筆土地設定面積（詳登記資料他項權利部「設定權
        利範圍」及「權利範圍」（原處分卷3 證物12）各為
        8/36（權利範圍係依82年2 月10日建地二字第966 號他
        項權利位置圖之地號、面積予以辦理（原處分卷4 證物
        11））。縱原告主張其地上權尚未全部塗銷，其權利範
        圍亦非原告所主張3000/4020 。
    (四)另原告主張49年9 月7 日收件930 號登記案非其母郭鄭阿
      屘所為乙節，查土地登記規則第7 條規定：「依本規則登
      記之土地權利，除本規則另有規定外，非經法院判決塗銷
      確定，登記機關不得為塗銷登記」，須原告另提相關證明
      文件經法院判決並為確定後，始得為登記機關塗銷之依據
      。至原告曾稱郭鄭阿屘與陳良因買賣房屋，然陳良並未繳
      款一事，係屬於債權請求，非地政機關業務執掌範疇。
    (五)依申請人提出申請當時法令規定，係35年10月2 日公布土
      地登記規則第17條規定略以：「登記，應由權利人及義務
      人共同聲請之，權利人如因特殊情形，不能覓致義務人共
      同聲請登記時，得由權利人陳明理由，填具保證書，呈請
      單獨聲請登記。…」，本規則至67年方有修正，郭鄭阿屘
      以49年9 月7 日收件930 號登記案符合上開規定（原處分
      卷4 原證物10），被告自當受理，而與常理及經驗法則無
      涉。又登記原因標準用語規定：「拋棄意義『權利人拋棄
      其所有權或他項權利所為之塗銷登記』」，縱49年無此標
      準用語之規定，得拋棄權利之人為擁有權利之人的法律概
      念不變，且49年申請書欄位僅為「申請人」，非如現行登
      記申請書將申請人之身分明確劃分為權利人及義務人，該
      案於郭鄭阿屘姓名旁已註明「他項權利人」，符合申請人
      身分且與拋棄權利人的意義相符。
    (六)測量後地上權使用面積與原登記面積相當：
      被告於82年以土地分割因應權利轉載需要至現場測量使用
      面積，並依當時規定繪製地上權位置圖，經繪製後的地上
      權使用面積為99.17 平方公尺，即30坪，與原設定地上權
      使用面積「一釐三毛七絲內三十坪」相同。原告謂地上權
      於設定時並無提供位置圖的規定，惟被告以為其後法律變
      更為需提供，即因位置圖使行使權利範圍更明確，避免爭
      端為考量，82年測量使用面積時便一併繪製位置圖，不得
      謂設定時毋須提供，嗣後被告逕為繪製謂為不適法。再者
      ，測量前後面積相當，是否以「建物位置」遽以認定為「
      地上權位置」，似無爭執之必要等語。
    (七)提出臺北市政府98年2 月26日府訴字第09770414200 號訴
      願決定書、本件訴願決定書○○○區○○段○ ○段380 、
      380- 1、380-2 、381 、381-1 、381-2 地號人工登記簿
      、地上權總表、重測前下奎府段三小段45地號、45-13 地
      號）人工登記簿影本、地上建物人工登記簿、曾有土取得
      ：41年10月22日8117號登記案、劉生龍取得：41年10月22
      日8119號登記案、徐里拋棄：53年11月17日1288號登記案
      、郭鄭阿屘拋棄：49年9 月7 日930 號登記案、82年7 月
      26日大同字第8666、8668、8670、8672、8688、8674號更
      正案、謄本等件影本為證。
六、按「有下列各款情形之一者，登記機關應以書面敘明理由或
    法令依據，通知申請人於接到通知書之日起十五日內補正：
    一、申請人之資格不符或其代理人之代理權有欠缺者。二、
    登記申請書不合程式，或應提出之文件不符或欠缺者。三、
    登記申請書記載事項，或關於登記原因之事項，與登記簿或
    其證明文件不符，而未能證明其不符之原因者。四、未依規
    定繳納登記規費或罰鍰者。」；「有下列各款情形之一者，
    登記機關應以書面敘明理由及法令依據，駁回登記之申請：
    一、不屬受理登記機關管轄者。二、依法不應登記者。三、
    登記之權利人、義務人或其與申請登記之法律關係有關之權
    利關係人間有爭執者。四、逾期未補正或未照補正事項完全
    補正者。申請人不服前項之駁回者，得依訴願法規定提起訴
    願。依第一項第三款駁回者，申請人並得訴請司法機關裁判
    。」，行為時土地登記規則第56條及第57條各定有明文。
七、前揭事實概要所載各情，為兩造所不爭，且有上開各該文件
    、原處分及訴願決定書等件影本附原處分卷及訴願機關卷可
    稽。茲依前述兩造主張之意旨，就下列各點敘明判決之理由
    。
八、被告查認原告主張之系爭土地地上權持分業於49年建成930
    號登記案全部塗銷，與原告主張4020分之3000之持分不符，
    核無不合：
    (一)本件原告主張系爭台北市○○區○○段○ ○段380 、381
      、380-1 、380-2 、381-1 、381-2 地號土地（重測前為
      下奎府段三小段45地號、45-13 地號；380-1 、380-2 、
      381-1 、381-2 地號係重測後分割自同段同小段380 、
      381 地號，原處分卷3 證物3 ）地上權係繼承自其母郭鄭
      阿屘，持分應為4020分之3000（即一釐三毛七絲內三十坪
      ），向被告申請登記，被告以98年3 月10日北市建地一字
      第09830291800 號函（本院卷1 第41頁，原證6 ）通知原
      告（代理人張德星），以原告主張之系爭土地地上權持分
      業已於49年建成930 號登記案全部塗銷，與原告主張之持
      分不符，核無不合。
    (二)原告主張其母郭鄭阿屘，於系爭土地地上權之持分應為
      4020分之3000（即一釐三毛七絲內三十坪）云云。經查，
      郭鄭阿屘於拋棄本件地上權前，原以41年12月30日收件
      828 號、829 號（附記4 號、附記5 號）取得地上權合計
      權利範圍應為12/36 （原處分卷3 證物4 、5 ）。茲就地
      籍資料及登記原案所示情形，以及土地登記謄本登記情形
      ，分別說明之。1.依地籍資料及登記原案所示，本件地上
      權設定及郭鄭阿屘拋棄前變更情形如下：(1)本件地上權原
      係徐克朝以40年10月29日收件5339號設定，嗣以41年5 月
      19日收件4696號讓與予徐里、謝烏車、謝旦、謝阿葉（主
      登記1 號之（下同）附記1 號）。(2)41年10月22日收件
      8117號謝烏車、謝旦、謝阿葉一部讓與權利範圍8/36予曾
      有土（附記2 號，原處分卷4 證物7 ）；同日收件8119號
      徐里一部讓與權利範圍8/36予劉生龍（附記3 號，原處分
      卷4 證物8 ）。(3)41年12月30日收件828 號徐里一部移轉
      予郭鄭阿屘（附記4 號），同日收件829 號謝烏車、謝旦
      、謝阿葉移轉予郭鄭阿屘（附記5 號）。(4)43年8 月20日
      收件930 號劉生龍全部移轉予陳火生（附記6 號）。(5)44
      年5 月13日收件591 號曾有土全部移轉予鄭玉葉（附記7
      號）。(6)53年11月17日收件1288號徐里拋棄權利範圍8/36
      （主登記3 號，原處分卷4 證物9 ）。2.依土地登記謄本
      本件地上權主登記1 號之附記1 號至5 號觀之，該時期地
      上權權利人計有1 、曾有土（附記2 號；取得權利範圍
      8/36[ 證物7]）。2 、劉生龍（附記3 號；取得權利範圍
      8/36[ 證物8]）。3 、徐里（尚未拋棄前權利範圍8/36 [
      證物9]）。4 、郭鄭阿屘。上開證物已載明部分權利人權
      利範圍，故總和1/1 扣除8/36（劉生龍權利範圍）、8/36
      （曾有土權利範圍）及8/36（徐里拋棄權利範圍）後，剩
      餘12/36 為郭鄭阿屘申請拋棄前之地上權權利範圍。由上
      事證及說明可知，郭鄭阿屘拋棄前於系爭土地之地上權持
      分為12/36 。其次，由以下事證顯示，郭鄭阿屘地上權權
      利範圍已全部辦理拋棄；且縱未全部塗銷，亦非原告所主
      張之3000/4020 。茲分項說明之。1.郭鄭阿屘以49年9 月
      7 日收件930 號（原處分卷4 證物10）辦理地上權拋棄，
      申請書及理由書所載權利範圍為12/36 ，即郭鄭阿屘拋棄
      其所有地上權權利範圍全部。惟郭鄭阿屘地上權權利範圍
      係由2 個登記案號分別取得之持分和（41年12月30日收件
      828 號及829 號），該拋棄之登記案僅載明塗銷829 號，
      故登記簿僅刪除附記5 號，未刪除附記4 號（原處分卷3
      證物5 ）。2.依修正前民法第832 條規定：「稱地上權者
      ，謂以在他人土地上有建築物，或其他工作物，或竹木為
      目的而使用其土地之權。」，而本件地上權特別註明「本
      件地上權以建築改良物為目的」（原處分卷3 證物5 ），
      再佐以建物登記謄本觀之（原處分卷3 證物6 ），自22年
      徐克朝取得建物所有權全部（主登記5 號之附記1 號）、
      41年5 月徐里取得（21/ 36）及謝烏車等3 人取得（
      15/36 ）（主登記6 號）、41年10月曾有土取得（8/36）
      （主登記7 號）、41年10月劉生龍取得（8/36）（主登記
      8 號）、41年12月郭鄭阿屘取得（12/36 ）（主登記9 、
      10號）、43年8 月陳火生取得（8/36）（主登記11號）、
      44年5 月鄭玉葉取得（8/36）（主登記12號），均與取得
      地上權權利範圍「連件」辦理，又與地上權登記案所載持
      分相符（原處分卷4 證物7 、8 、9 ，即為地上建物合法
      之使用權源。本件未塗銷之地上權附記4 號登記（41年12
      月30日828 號），義務人為徐里，對應同一義務人連件辦
      理（41年12月30日收件826 號）（建物主登記9 號）移轉
      建物所有權予郭鄭阿屘之建物人工登記簿（原處分卷3 證
      物6 ），即為權利範圍為5/36無誤。3.被告於82年7 月26
      日收件大同字第8666、8668、8670、8672、8688、8674號
      登記案逕為更正登記，更正登記前權利範圍為「壹厘參毛
      七絲內參拾坪」，更正登記後分別標明各筆土地設定面積
      （詳登記資料他項權利部「設定權利範圍」及「權利範圍
      」（原處分卷3 證物12）各為8/36（權利範圍係依82年2
      月10日建地二字第966 號他項權利位置圖之地號、面積予
      以辦理（原處分卷4 證物11）。縱原告主張其地上權尚未
      全部塗銷，其權利範圍亦非原告所主張之3000/4020 。是
      以原告所稱其母郭鄭阿屘於系爭土地地上權之持分應為
      4020分之3000（即一釐三毛七絲內三十坪）云云，揆諸前
      開事證及說明，尚非有據，不足為採。
    (三)原告主張49年9 月7 日收件之930 號申請塗銷地上權登記
      案應非其母郭鄭阿屘所為云云。按「依本規則登記之土地
      權利，除本規則另有規定外，非經法院判決塗銷確定，登
      記機關不得為塗銷登記。」，土地登記規則第7 條定有明
      文。經查，被告前開有關塗銷郭鄭阿屘系爭土地地上權持
      分之登記，係依郭鄭阿屘之申請所為，有前開申請文件可
      稽，原告如否認其登記，須另提相關證明文件經法院判決
      確定後，始得作為被告機關塗銷該登記之依據。且原告所
      稱郭鄭阿屘因與陳良買賣房屋，而陳良並未繳款一事，核
      屬債權之請求，與地政機關之登記作業無涉。又依申請人
      郭鄭阿屘提出申請當時法令規定，係35年10月2 日公布土
      地登記規則第17條規定：「登記，應由權利人及義務人共
      同聲請之，權利人如因特殊情形，不能覓致義務人共同聲
      請登記時，得由權利人陳明理由，填具保證書，呈請單獨
      聲請登記。但土地增值稅，應由權利人代納之。」，郭鄭
      阿屘以49年9 月7 日收件930 號登記案申請塗銷地上權登
      記，符合上開規定（原處分卷4 原證物10），被告自當受
      理，並無違反常理及經驗法則之情事。再者，登記原因標
      準用語規定：「拋棄意義『權利人拋棄其所有權或他項權
      利所為之塗銷登記』」，縱49年無此標準用語之規定，權
      利人得拋棄權利之情形不變，且49年申請書欄位僅為「申
      請人」，非如現行登記申請書將申請人之身分明確劃分為
      權利人及義務人，該案於郭鄭阿屘姓名旁已註明「他項權
      利人」，符合申請人身分且與拋棄權利人的意義相符。是
      以原告所稱49年9 月7 日收件之930 號申請塗銷地上權登
      記案應非其母郭鄭阿屘所為云云，並無積極事證，亦未經
      法院確定判決予以確認，揆諸前揭規定及事證說明，不足
      為採。
    (四)原告復主張地上權之設定，應以設定之地上權面積為準，
      而非以建築物之面積為準，本件系爭地上權設定時係於40
      年、41年間，當時之土地登記規則並無須提供地上權位置
      圖之規定，被告於82年間擅自以測量建物位置據以認定為
      地上權之位置，難謂適法云云。經查，系爭土地之地上權
      登記，被告於82年以土地分割因應權利轉載需要，至現場
      測量使用面積，並依當時規定繪製地上權位置圖，經繪製
      後的地上權使用面積為99.17 平方公尺，即30坪，與原設
      定地上權使用面積「一釐三毛七絲內三十坪」相同，為原
      告所不否認。原告雖稱地上權於設定時並無提供位置圖的
      規定，惟被告以其後法律變更為需提供，即因有位置圖會
      使行使權利範圍更為明確，基於避免爭端之考量，82年測
      量使用面積時，乃一併繪製位置圖，故不得謂設定時毋須
      提供，嗣被告予以繪製，即指為不適法。再者，測量後地
      上權使用面積與原登記面積相當，故是否以「建物位置」
      據以認定為「地上權位置」，對於本件系爭地上權之登記
      ，並不生影響，附此敘明。
九、被告所為駁回原告申請登記之處分，並無違誤：
    綜上所述，被告查認原告主張之系爭土地地上權持分業於49
    年建成930 號登記案全部塗銷，與原告主張4020分之3000之
    持分不符，被告乃以98年3 月10日北市建地一字第
    09830291800 號函通知原告（代理人張德星），以原告主張
    之系爭土地地上權持分業已於49年建成930 號登記案全部塗
    銷，與原告主張之持分不符，屬土地登記規則第57條第1 項
    第2 款規定所稱依法不應登記事項，應予駁回；無由依該規
    則第56條規定要求補正後，再依該規則第57條規定予以駁回
    ，以免徒增訴願人負擔，故逕依土地登記規則第57條規定駁
    回原告之申請案件，並無違誤。
十、本件事證，已臻明確，兩造其餘攻擊防禦方法，經審酌對於
    本件判決結果並不生影響，爰不予逐一論列，附此敘明。
十一、從而，本件被告以原告主張之系爭土地地上權持分業於49年
    建成930 號登記案全部塗銷，與原告主張4020分之3000之持
    分不符，所為駁回原告申請登記之處分，於法並無違誤。訴
    願決定遞予維持，亦無不合。原告徒執前詞，訴請撤銷，並
    請求判命被告應作成原告所有之系爭土地地上權更正其持分
    為3000/4020 云云，為無理由，應予駁回。
據上論結，本件原告之訴為無理由，依行政訴訟法第98條第1 項
前段，判決如主文。
中    華    民    國    99    年    11    月    4     日
                  臺北高等行政法院第二庭
                            審判長法  官  徐瑞晃
                                  法  官  蔡紹良
                                  法  官  蕭忠仁
上為正本係照原本作成。
如不服本判決，應於送達後20日內，向本院提出上訴狀並表明上
訴理由，如於本判決宣示後送達前提起上訴者，應於判決送達後
20日內補提上訴理由書（須按他造人數附繕本）。
中    華    民    國    99    年    11    月    4     日
                                  書記官  方偉皓

司法院資訊處製作；財團法人民間司法改革基金會備份。
